【裁判字號】    89,訴,3824
【裁判日期】    900326
【裁判案由】    侵權行為損害賠償
【裁判全文】
臺灣臺北地方法院民事判決  八十九年度訴字第三八二四號
    原      告    丁○○
    訴訟代理人    繆璁律師
    被      告    甲○○  住台北市○○區○○路四段八三二號四樓
                          送達.
                  乙○○  住桃.
    右  一  人
    訴訟代理人    林明正律師
    複  代理人    龍雲翔律師
                  吳忠勇律師
                  丙○○律師
右當事人間侵權行為損害賠償事件，本院判決如左：
    主    文
告乙○○、甲○○應連帶賠償原告新台幣壹佰壹拾肆萬萬元，及自民國八十九年九月
二十六日起至清償日止，按年息百分之五計算之利息。
訴訟費用由被告連帶負擔。
    事    實
甲、原告方面：
一、聲明：如主文第一項所示。
二、陳述：
（一）被告甲○○以購買行動電為藉口，明知原告經營話世紀企業有限公（下稱話世
      紀公司）從事行動電話買賣，假藉買賣業務關係，刻意親近原告，交易初期信
      用甚佳，並經常以超低方式博取原告與之交易機會，以此建立原告及公司職員
      等之信賴，最後再施用詐術使原告公司內職員陷於錯誤而交付財物。
（二）八十七年八月間甲○○至原告所經營之話世紀公司攀談，見原告不在公司內，
      乃向公司職員即原告之妹涂芳敏偽稱其要向法院執行處標購房屋，急需提供支
      票供法院保證金之質押擔保，惟因伊本身並未使用支票，要向原告借票，並表
      示票款會全額負擔，如果標到，自會籌足全部款項將支票從法院換回，如標不
      到，法院自會退還該支票，倘購得房屋，日後出售獲利將回饋原告，因此要涂
      惠敏不用擔心，更且向涂惠敏騙稱伊已徵得原告意，其因此陷於錯誤，而於八
      十七年八月十三日代原告簽發以合作金庫松山支庫為付款人之面額台幣（下同
      ）三百六十萬元支票一紙（發票日為八十七年八月十九日、票號000000
      0號），又於同年月二十九日再度詐騙涂惠敏簽發同付款人之面額三百萬元支
      票一紙（發票日八十七年九月七日、票號0000000號）。
（三）八十七年九月底，據同業傳聞甲○○詐欺潛逃，原告隨即將上開二紙已逾提示
      期之支票通知付款銀行終止付款委託，爾後數日即有被告乙○○及訴外人豐泰
      通訊有限公司負責人林淑惠分別提示上揭三百六十萬元及三百萬元支票，起先
      原告誤以其等亦係受害人，曾多次與之協商解決未果，不意竟先後提起民事給
      付票款訴訟，被告乙○○提起給付三百六十萬元部分，第一審判決時，其獲全
      部勝訴判決，但原告委請律師上訴第二審，並聲請調查證據時，卻發現被告乙○○在前庭時所稱該支票係其與甲○○生意往來所取得之貨款保證票，與之長
      期有生意及金錢借貸往來等情，經詳細調查，竟然沒有任何訂貨、出貨、簽收
      等紀錄，甚且所稱之長期金錢借貸關係，亦無提出任何借據、收據、回籠票據
      影本、匯款單、提款、存款等證明，為此被告乙○○之訴訟代理人當庭為法官
      指責離譜，原告始發現被告乙○○應係共同詐欺或收受贓物，當庭向民事庭法
      官表示準備提出刑事告訴，嗣乙○○之訴訟代理人竟主動聲明減縮請求，表示
      只請求一百十四萬元，其餘二百四十六萬元請求撤回，而何以尚留一百十四萬
      元之請求，實乃因八十七年九月十四日甲○○表示當天有人會匯款進丁○○帳
      戶，以償還前欠，是日因有乙○○匯該筆款項進來，事先原告與被告乙○○並
      不相識，今乙○○據此紀錄才敢保留同額請求，足證其心虛，更證伊確與甲○○共謀無疑。
（四）前開被告乙○○持上開系爭三百六十萬元支票，對原告另案提起民事訴訟一事
      ，因民事訴訟期間被告甲○○在另一刑事偵查案件中一直通緝未到案，致事實
      無法釐清，致被告乙○○在該民事訴訟起訴狀內，表明「原告（按指乙○○）
      因經營通信器材行，『曾向』被告（指丁○○）購買通信器材，而甲○○係以
      仲介買賣為由，向我（按指乙○○）表示只要我願交現金給他，他有辦法替我
      拿到便宜的貨品，因此我才依甲○○指示交錢給甲○○，並且在八十七年九月
      十四日依甲○○指示匯了一百十四萬元到被告帳戶，當時甲○○為了取信予我
      ，便交了系爭支票做擔保，表示如果未拿到貨，可以提示取回款項」等語之理
      由，然查，
      １原告或原告所經營之話世紀公司不曾與乙○○有過任何交易。
      ２被告甲○○日後偵緝到案所供亦與乙○○前開民事起訴事實及理由欄內所事
        實陳述不符，甚且，甲○○到案後供稱系爭二紙支票（含本件訴訟指三百六
        十萬元之支票），係其以標購法拍屋之理由向原告之妹詐得系爭二紙支票面
        額共六百六十萬元，之後交給豐泰公司，據此足證，被告乙○○根本未合法
        地由甲○○處收受本件三百六十萬元支票，更且亦非與原告交易而取得，益
        證確係被告二人共謀詐欺被告而得。
（五）被告前於台灣台北地方法院起訴求給付票款一案，雖經民事判決勝訴確定，因
      該案為給付票款事件，基於票據無因性及重要證人被告甲○○當時遲未獲緝捕
      到案，致其得以獲勝訴判決，惟因該案獲民事強制執行完畢，對原告而言，業
      已因伊等之共同侵權行而致損失確定，因此提起本件訴訟。
（六）前開給付票款訴訟與本件侵權行為損害賠償請求為不同之訴訟標的，且前開給
      付票款訴訟亦為彼等詐騙行為之一部，故本件不受該判決之拘束。本件侵權行
      為地為話世紀公司所在地，地址為台北市○○區○○路四段五七七之一號，貴
      院依法對本件有管轄權。
三、證據：提出下列函件為證。
    原證一：本院八十七年度北簡第一五七五一號判決書影本一份。
    原證二：本院八十八年度簡上字第一九九號判決書影本一份。
    原證三：台灣台北地方法院檢察署八十八年度偵字第二三三三九號不起訴處分書
            影本一份。
    原證四：台灣台北地方法院檢察署八十八年度偵緝字第一三七０號起訴書影本一
            份。
    原證五：台灣高等法院檢察署書記官通知明信片影本一份。
乙、被告方面：
Ａ、被告乙○○部分：
一、聲明：駁回原告之訴。
二、陳述：
（一）依票據法第一百二十六條規定，發票人應照支票文義擔保支票之支付。原告為
      系爭支票之發票人，自應負有支付票款之義務。又同法第一百三十四條規定，
      發票人雖於提示期限經過後，對執票人仍負責任。依此規定上訴人對系爭票款
      亦應支付，至票據法第四十一條所謂「到期日後之背書，僅有通常債權轉讓之
      效力。」，參最高法院五十二年台上字第九九號判例意旨：作成拒絕付款證書
      後或作成拒絕付款證書期限經過後所為之背書，謂為期限後背書，依案票據法
      第四十一條但書規定，祗發生債務人，得以對抗背書人之事由，轉而對抗被背
      書人之問題，非謂被背書人因此不得享有票據上權利，故被告乙○○可依前述
      票據法第一百二十六條第一百三十四條之規定請求原告給付票款。
（二）查原告在本件起訴之主張與貴院八十八年度簡上字第一九九號被告請求原告給
      付票款之民事確定判決於辯論終結前提出之主張及訴訟資料完全相同，原告在
      前述確定判決辯論終結前主張：「系爭支票是因訴外人甲○○向我表示要合夥
      到法院買法拍屋，請求我開支票借他去投標，若未標到，支票會還給我。但訴
      外人甲○○事後未標到房子，竟仍不將系爭支票返還，且拒不見面。是被上訴
      人（按指本件被告）顯有以不正當手段取得系爭支票之虞，可能與訴外人甲○○同為詐欺集團之成員。被上訴人（按指被告劉氶升）既以惡意取得系爭支票
      ，依法不得行使票據權利」，但貴院在前述確定判決中認為：「是被上訴人（
      按指本件被告乙○○）主張其係經訴外人甲○○介紹而向上訴人（按指本件原
      告）買通訊器材，並依甲○○指示匯款一百十四萬元至上訴人帳戶，並由甲○○背書轉讓系爭支票以為貨品取得之擔保等情，堪以採信」。又認為：「按執
      票人之取得據票苟非出於惡意或詐欺，縱使該執票人之前手對於發票人，係因
      侵權行為而取得票據，發票人亦不得以此對抗執票人（最高法院二十一年上字
      第七三九號判例參照）。如前所述，被上訴
      人即執票人取得系爭支票既非出於惡意，而上訴人復無法證明被上訴人取得系
      爭支票有何惡意或詐欺之情事，且上訴人收取被上訴人之匯款後復未交付任何
      貨品，是縱系爭支票係訴外人甲○○向上訴人詐欺而得，上訴人亦不得據此拒
      絕被上訴人之一百十四萬元票款給付請求。」
（三）被告取得系爭金額其依據前述鈞院八十八年度簡上字第一九九號民事確定判決
      執行所得，在原確定判決廢棄前，原告無權利請求返還。「按確定判決之既判
      力，固以訴訟經表現於主文判斷之事項為限，判決理由並無既判力，但法院於
      確定判決理由中，就訴訟標的以外當事人主張之重要爭點，本於當事人辯論之
      結果，已為判斷時，除有顯然違背法令之情形，或當事人已提出新訴訟資料，
      足以推翻原判斷之情形外，應解為在同一當事人就與該重要爭點有關提起之他
      訴訟，法院及當事人對該重要爭點之法律關係，皆不得任作相反之判斷或主張
      ，以符民事訴訟上之誠信原則」，最高法院著有八十九年度台上字第五一八號
      、八十八年度台上字第五五七號判決，八十八年台上字第二二一一號、八十八
      年台上字第二二三０號、八十九年台上字第四十四號及八十九年台上字第五六
      四號判決可資參酌。原告在本件訴訟中所提出之主件及資料，既經確定判決，
      本於兩造辯論之結果已為判斷，其另行據以提起本件訴訟，有違訴訟法上之誠
      信原則，敬請參酌上揭最高法院歷次民事判決要旨，駁回原告之請求。
B、被告甲○○部分：
    被告甲○○未於最後言詞辯論期日到場，據其到場之聲明和陳述分別說明如次：
一、聲明：駁回原告之訴。
二、陳述：
（一）被告乙○○不是向原告購買貨品，而是向我購買，我不是中間人，我向原告騙
      了一張三百六十萬元的支票，那時原告本人不在公司，我向原告妹妹涂芳敏說
      我要去標一些東西，需要擔保，我騙她說她哥哥已經答應，她保管原告的支票
      所以開票給我。
（二）這張三百六十萬元支票我是交給乙○○作擔保用，交票時，我有告訴乙○○，
      這張支票有問題，不可以拿去銀行兌現，我給付一百四十萬元後，乙○○應該
      把支票還給我。
丙、本院依職權調閱本院八十七年度北簡字第一五七五一號、八十八年度簡上字第一
    九九號民事案卷宗。
    理        由
一、本件被告甲○○受合法通知，無正當理由，未於最後言詞辯論期日到場，核無民
    事訴訟法第三百八十六條各款所列情形，爰依原告之聲請，由其一造辯論而為判
    決
二、原告起訴主張：被告甲○○對原告之妹涂惠敏偽稱要向法院民事執行處標購房屋
    ，急需支票以為擔保，且騙稱徵得原告同意，使涂惠敏因此陷於錯誤而於八十七
    年八月十三日代行原告簽發面額三百六十萬元之支票一紙交付甲○○，並由後者
    交付被告乙○○，屆期提示未獲兌現，被告乙○○乃起訴請求票款，惟因甲○○
    未能到庭陳述，致事實未能釐清，使原告在該票款訴訟中敗訴確定，被告乙○○
    並以之對原告財產聲請強制執行，而獲得清償，嗣因甲○○經刑案通緝到案，由
    其供述得知被告乙○○非合法取得上開票據，爰依共同侵權行為法律關係，請求
    被告乙○○、甲○○連帶給付一百十四萬元及遲延利息等語。被告乙○○則以：
    其在另案獲得勝訴判決確定，並經強制執行而獲償，在原確定判決廢棄前，原告
    無權利請求返還，且原告在本件訴訟中所提出之主張及資料，既經前確定判決中
    提出而已有判斷，其另行提起本件訴訟，有違訴訟法上之誠信原則等語；被告甲○○則以：其向原告之妹涂芳敏雖取得此一紙三百六十萬元支票，但該紙支票乃
    交與乙○○作為擔保之用，並告知不可以在銀行提示兌現，因乙○○個人提示票
    據而不獲兌現，非其向原告請求給付票款等語。
三、原告主張被告二人所持有面額三百六十萬元之支票，係被告甲○○向原告之妹涂
    惠敏騙取得來，原告與被告甲○○就此一支票並無任何票據原因關係之事實，業
    據被告甲○○於本院調查時自認此一事實，被告甲○○稱：我不是中間人，我交
    票時，我有告訴乙○○，這張三百六十萬元支票是擔保用，不可以拿去銀行兌現
    等語；本院依職權調閱本院八十七年度北簡字第一五一號、八十八年度簡上字第
    一九九號被告乙○○請求原告給付票款案卷，原告於該案中確曾爭執系爭票據為
    被告甲○○所騙取等語，被告乙○○於該案在第一審原起訴請求原告按票面額給
    付三百六十萬元之票款，並於原第一審提出匯款一百十四萬元予原告之銀行匯款
    單為證，嗣於原告在該案之上訴程序中，被告乙○○減縮請求為一百十四萬元，
    此之減縮合於其提出匯款一百十四萬元予原告之匯款單證據，但與其起訴請求三
    百六十萬元票款情形則有相當之差異，嗣被告乙○○在該案因該匯款一百十四萬
    元之匯款單證明，原第二審法院認定其與被告甲○○間應有交易來往而取得系爭
    票據，而判認被告乙○○勝訴，然當時被告甲○○並未到庭，無法獲得彼之證詞
    ，後因甲○○因另涉詐欺案件經檢察官通緝到案，復在本件調查時到場為如上之
    供述，再加以前開支票發票日為八十七年八月十九日，被告乙○○於八十七年九
    月二十八日始向台北商業銀行光復分行交換提示，而乙○○提出之銀行匯款單則
    為八十七年九月十四日，顯見被告乙○○為期後背書而取得支票，是其即須將其
    與甲○○間之交易往來情形提出其他佐證。
四、惟被告乙○○於本院調查時對被告甲○○前開供述，僅表示：甲○○係做電子配
    件，我向他購買東西，他過去信用良好，我們間都是現金買賣，且係口頭約定，
    鄒某前述所言並不實在，因領不到甲○○出售之貨品，才提示票據等語，此與其
    在前述給付票款所稱：曾向原告購買電信器材，而被告甲○○係仲介買賣，先行
    付款可便宜，而匯款一百十四萬元予原告等語可知，被告乙○○於本件稱與甲○○間交易，但於另案則稱係與原告往來，前後所述並不一致，且如係與甲○○往
    來，雙方應有往來之單據、統一發票、送貨單、報稅紀錄、轉銷貨品之單據及貨
    品瑕疵之擔保責任等證據存在，此均在被告乙○○支配範圍內，可將之提出作為
    本件佐證，但被告乙○○均未提出，是故，依據甲○○前之供述，及被告乙○○
    取得三百六十萬元支票減縮請求為一百十四萬元而無任何商業往來佐證及參諸前
    開支票在支票發票日後一個多月始提示等原因而觀，被告乙○○受領系爭支票時
    ，即知該票係作為擔保之用，並知悉甲○○與原告間無授受本件之票據原因關係
    ，被告乙○○所辯並不足採。又依據甲○○於本院陳述：乙○○曾交予其一百四
    十四萬元貨款，但與本件支票無關等語，可知乙○○與甲○○間有交易往來，基
    此推論乙○○為償還欠款，依甲○○指示匯款予原告，此應符合原告所稱被告甲○○曾在八十七年九月十四日對其表示有人會匯款至原告帳戶以償前欠等語，綜
    上，被告乙○○在另給付票款訟中係其以不實之主張，獲法院判勝訴判決，並進
    而強制執行獲償，其有侵害原告之財產權甚明。
五、按數人共同不法侵害他人之權利者，連帶負損害賠償責任，不能知其中孰為加害
    人者，亦同，民法第一百八十五條第一項定有明文，又侵害行為與損害之間須具
    有相當因果關，此相當因果關係可分為責任成立、責任範圍的因果關係。次按共
    同侵權行為人均已具備侵權行為之要件，且以各行為人故意或過失之不法行為，
    均係所生損害之共同原因始克成立，又共同侵權行為間不以有意思聯絡為必要，
    茍各行為人之過失行為均為其所生損害之共同原因，即所謂行為關聯共同，亦足
    成立共同侵權行為，最高法院著有六十七年台上字第一七三七號、八十四年台上
    字第二二六三號民事判例可資參照。
六、查被告甲○○自認其向原告之妹涂惠敏騙取此一支票，及被告乙○○明知此一支
    票係被告甲○○交付作為擔保被告二人間債務之用，收受時即已明知支票不能提
    示兌現，卻稱因生意往來而取得，進而起訴獲致勝訴判決，原告受有因敗訴而償
    付之一百十四萬元損害，有如前述，被告甲○○之詐騙行為及被告乙○○以不實
    主張提起訴訟，均為構成原告財產權受侵害之共同原因，與前述共同侵權行為要
    件相當，原本件原告起訴主張被告二人應依民法第一百八十五條第一項共同侵權
    行為規定負連帶賠償責任，自屬可採。
七、又按訴標的於確定之終局判決中經裁判者，除法律別有規定外，當事人不得就該
    法律關係更行起訴，民事訴訟法第四百零一條定有明文，此即關於既判力客觀範
    圍之規定，判決之有既判力，以訴訟標的於確定之終局判決中經裁判者為限，至
    為判決根據之事實上或法律上判斷，不能謂有既判力，而當事人在前訴以重要爭
    點加以爭執，且經法院審理並判斷，於不同之後訴，如以同一爭點為重要之先決
    題加以審理時，是否有拘束力，雖有不同意見，然本件被告乙○○在給付票款訴
    訟，其所據以提出訴訟之理由係收受原告所開立之支票，不獲付款為依據，此有
    本院依職權調閱上開卷宗可稽，與本件原告所提侵權行訴訟，所依據者係被告甲○○到案供述之事實，並非同一爭點，難認後一之重要爭點已經審理，此一未於
    前訴訟中出現之新訴訟資料，又足以推翻原判斷之情形，原告本件起訴主張，尚
    未違反民事訴訟法上之誠信原則，附此敘明。
八、綜上所述，原告依共同侵權行為損害賠償法律關係，請求被告甲○○、乙○○二
    人連帶賠償一百十四萬元及自八十九年九月二十六日起至清償日止，按年息百分
    之五計算之利息，為有理由，應予准許。
九、本件事證已臻明確，兩造其餘攻擊防禦方法，核與本件判決結果無影響，爰不逐
    一論述，併此敘明。
十、結論：原告之訴為有理由，依民事訴訟法第三百八十五條第一項前段、第八十五
    條第二項，判決如主文。
中      華      民      國    九十      年      三      月    二十六    日
                                            民事第三庭法      官  李維心
右為正本係照原本作成
如對本判決上訴，須於判決送達後廿日內向本院提出上訴狀
中      華      民      國    九十      年      三      月    二十六    日
~B法院書記官  林梅珍


司法院資訊處製作；財團法人民間司法改革基金會備份。
